臺灣臺北地方法院民事判決
111年度訴字第521號
原      告  林志達  
被      告  林蔡霞  
            林孝仁  
            林信義  
            林玉鳳  
            林順意  
共      同
訴訟代理人  李志聖律師
上列當事人間請求履行契約事件，本院於民國111年3月25日言詞
辯論終結，判決如下：
    主      文
被告應於繼承被繼承人林慶芳之遺產範圍內連帶給付原告新臺幣
柒拾貳萬零肆佰壹拾元，及被告林蔡霞、林信義、林玉鳳、林順
意自民國一一一年一月二十三日起、被告林孝仁自民國一一一年
二月五日起，均至清償日止，按週年利率百分之五計算之利息。
訴訟費用由被告於繼承被繼承人林慶芳之遺產範圍內連帶負擔。
本判決第一項於原告以新臺幣貳拾伍萬元為被告供擔保後，得假
執行。但被告如以新臺幣柒拾貳萬零肆佰壹拾元為原告預供擔保
後，得免為假執行。 
    事實及理由
一、原告主張：訴外人林水、林清波與被告之繼承人林慶芳為兄
    弟，其等之父即訴外人林黃於民國52年4月15日出資購買重
    測前原臺北縣○○市○○○○段0000地號土地（下稱68-2地號土地
    ），信託登記於林慶芳名下，嗣上開土地因分割增加68-100
    1地號土地，且該68-2地號土地於83年7月29日因地籍圖重測
    後編定改為新北市○○區○○段000地號土地，再於102年10月7
    日分割增加同地段339-1地號土地（下分稱系爭339土地、系
    爭339-1土地，合稱系爭土地），而68-1001地號土地亦因地
    籍圖重測後編定改為新北市○○區○○段000地號土地。系爭土
    地雖登記在林慶芳名下，但被告明知系爭土地為林水、林清
    波及其他兄弟共8人所共有，並經林黃在生前告知兄弟8人應
    有福同享。嗣林黃於75年10月間去世，兄弟8人於76年間在
    親族長輩即母舅陳傳及表兄陳乾見證下，共同簽立家產分析
    協議書（下稱系爭協議書），將系爭土地協議分配各自所有
    之比例。系爭土地因係由林慶芳管理耕作，故約定林慶芳先
    取得應有部分1/3，其餘應有部分2/3由林黃之長孫林孝明（
    即林慶芳之長子）、林水、林清波及其他兄弟共8人平均分
    得，即應各分得系爭土地之1/12。依系爭協議書第3條後段
    約定「本地之物如被政府徵收，其補償仍歸公有」，因系爭
    土地及其地上物（含新北市○○區○○段0000○號即門牌號碼新
    北市○○區○○路00號建物及其他地上物，下稱系爭建物），業
    經新北市政府辦理「新店中央新村北側附近地區區段徵收」
    發給徵收補償金及其他建築拆遷救濟費共新臺幣（下同）28
    8萬1,645 元（下稱系爭補償金），林慶芳自應依系爭協議
    書第3條後段約定，將系爭補償金分予各房兄弟，每房兄弟
    應分得36萬2,05元，是林水、林清波對林慶芳自各有36萬2,
    05元之債權存在，惟林慶芳業已過世，被告既為林慶芳之繼
    承人，自應繼承上開債務，並就其等繼承林慶芳之遺產範圍
    內負連帶給付責任，而林水、林清波將其各自債權讓與伊，
    伊自得向被告請求連帶給付，爰依系爭協議書、繼承及權利
    讓渡契約書之法律關係，提起本件訴訟等語。並聲明：㈠被
    告應於繼承被繼承人林慶芳之遺產範圍內連帶給付原告72萬
    410元，及自本起訴狀繕本送達之翌日起至清償日止，按週
    年利率5%計算之利息。㈡本件請准宣告供擔保得為假執行。
二、被告則以：系爭建物係由林慶芳所出資興建，自取得系爭建
    物之所有權。況依系爭協議書上所載應「過戶登記」、「繼
    承」或「處分」之標的，不論係土地或建物均有載明地號及
    建號，卻未載明系爭建物之建號，且系爭協議書第3條亦僅
    記載土地地號而無地上物之建號或門牌號，即該條僅就系爭
    土地約定嗣後不論係自行處分，或被政府徵收，均依第3條
    之約定為分析之意，是系爭建物並非系爭協議書中之「家產
    」，亦非分析之標的灼然。又系爭土地之地上物經新北市政
    府徵收後，林慶芳所領取者，係合法建築拆遷補償費及其他
    建築拆遷救濟金，非屬系爭協議書第3條分配之標的，原告
    依本條請求，為無理由。又縱認被告應給付系爭建物之拆遷
    補償費，應僅限合法建築拆遷補償費部分，不包括其他建築
    拆遷救濟金，且分配比例應依系爭協議書第3條前段，由林
    慶芳先取得1/3，長孫及其兄弟各1/12為是。再者，系爭協
    議書之簽立係債權行為，於91年7月25日已屆滿15年，被告
    自得拒絕給付等語，資為抗辯。並聲明：㈠原告之訴及假執
    行之聲請均駁回。㈡如受不利判決，被告願供擔保請准免為
    假執行。
三、查68-2地號土地為兩造之先人林黃於52年4月15日出資購買
    ，信託登記於被告之被繼承人林慶芳名下，68-2地號土地後
    經重測為系爭339土地，嗣分割增加系爭339-1土地。林黃於
    75年10月間死亡，林慶芳等兄弟8人於76年7月26日簽立系爭
    協議書，將68-2地號土地協議分配，約定林慶芳先取得應有
    部分3分之1，其餘應有部分2/3由林黃之長孫林孝明（即林
    慶芳之長子）、林慶雲、林陳昭雲等6人之被繼承人林清秀
    及其他兄弟共8人平均分得，即應各分得系爭土地之1/12（2
    /3÷8＝1/12）。嗣並因訴訟判決及和解方式由林慶芳辦理系
    爭土地移轉登記應有部分各1/12予林慶雲、林清秀。103年
    間系爭土地及其上系爭建物經新北市政府辦理「新店中央新
    村北側附近地區區段徵收」，此為兩造所不爭執，並有系爭
    協議書、系爭土地之土地登記第二類謄本、新北市○○000○0○
    00○○○○○區○○0000000000號函覆系爭土地上之土地改良物徵
    收補償費及抵價地相關資料、林黃、林水、林清波之戶籍謄
    本等附卷可參(見本院卷第11頁至第14頁、第17頁至第20頁
    、第23頁至第25頁、第63頁至第67頁)。又林慶芳之弟林清
    秀之繼承人，前起訴請求林慶芳之繼承人即被告，應給付林
    清秀之繼承人因系爭建物被徵收而取得之款項，經本院107
    年度訴字第1222號案件，認定系爭協議書第3條後段之分配
    標的，包含系爭土地上之系爭建物及其他地上物，故林慶芳
    領取之合法建築物拆遷補費256萬1.389元及其他建築物拆遷
    救濟金32萬256元，依系爭協議書第3條後段應歸公有，至於
    自動搬遷獎勵金135萬51元則非屬系爭土地地上物之徵收補
    償，故判決林慶芳各房兄弟可得分配之金額為36萬205元，
    被告應給付林慶芳之弟林清秀之繼承人36萬205元等情，嗣
    經被告提起上訴，經臺灣高等法院108年度重上字第263號、
    最高法院109年度台上字第2632號判決駁回被告上訴確定，
    業經本院調閱前開卷宗查核屬實，復有前開判決及確定證明
    書附卷可稽（見本院卷第27頁至第61頁）。又原告受讓林慶
    芳之兄弟即林水、林清波之債權，亦提出權利讓渡契約書在
    卷可佐（見本院卷第69頁至第72頁、第119頁至第186頁），
    此部分事實堪信為真。
四、原告主張依系爭協議書、權利讓渡契約書之法律關係，請求
    被告給付林慶芳各房兄弟應分得之金額等語，為被告所否認
    ，並以前詞置辯。茲說明得心證之理由如下：
(一)系爭協議書之約定內容應包含系爭建物在內：
1、依系爭協議書第3條記載：「新店市○○○段○○○○段0000地號○.
   三三九九公頃所有權全部，係長兄林慶芳耕作，且係林慶芳
   名義，嗣後處分時林慶芳先取得1/3，餘2/3以七兄弟另加慰
   勞長兄慶芳之勞給與長孫一份，其2/3即按捌份均分之。本地
   上物如被政府徵收，其補償仍歸公有。（已取1/3不另再參加
   分配）」（見本院卷第11頁至第12頁）。依前開記載，系爭
   協議書第3條已約明68-2地號先由林慶芳取得1/3，所餘2/3再
   由長孫即林慶芳長子與其他兄弟7人，按8份均分即各均分1/1
   2（2/3÷8＝1/12），且亦載明「本地上物」如被政府徵收，其
   補償仍歸公有，足認系爭建物自為家產分析之標的自明。苟
   系爭協議書第3條後段所指僅為系爭土地，不包括系爭建物，
   則系爭協議書前段即已載明系爭土地分配之比例，後段即無
   需重複記載倘因政府徵收，其補償仍歸公有，並以括弧加記
   載「已取1/3不另再參加分配」等語。若依被告所述，系爭協
   議書第3條所約定可分配之標的不包括系爭建物，則豈非謂系
   爭土地如被政府徵收時，原約定由林慶芳先取1/3之約定，林
   慶芳不得先取而應按8人均分補償費，如此豈非對林慶芳不利
   ？可見系爭協議書第3條後段所寫「本地上物」即指系爭建物
   ，並約定系爭建物如被政府徵收時，其補償仍歸公有，但註
   明「已取1/3不另再參加分配」，其真意係指林慶芳不得比照
   前述系爭土地先取1/3之約定，得就系爭建物之徵收補償分配
   先取1/3，應將系爭建物之徵收補償費按兄弟8份均分甚明。
2、被告雖辯稱林慶芳於39年11月13日即與父親林黃分戶而創立
   新戶，系爭建物係林慶芳於60年5月14日出資興建而取得系爭
   建物之所有權，故系爭建物並非分析之家產等語。惟參系爭
   協議書第5條約定「仝所68-2地號上建物原由林萬經營，故林
   萬、林慶芳每月應提出新臺幣壹萬五千元正與全體兄弟，每
   月由長兄慶芳代收取提存。（林慶芳分租靠中央路主建物第
   一節左側、第一節右側、第二節計三間即由主持人會同踏界
   為準，餘林萬使用，租金共同分擔）。」等語（見本院卷第1
   3頁），該第5條所指之「仝所68-2地號上建物」即係系爭建
   物之事實，已據兩造所不爭（見臺灣高等法院108年度重上字
   第263號卷宗，下稱高院卷，第108頁），則系爭建物苟係林
   慶芳單獨所有，而非兄弟共有之家產，何以在第5條中約明記
   載「林慶芳分租」之占用範圍，且係與另一兄弟林萬共同使
   用系爭房屋，並應共同分擔提存每月1萬5,000元租金予全體
   兄弟，可見林慶芳於簽立系爭協議書時亦自認系爭建物係屬
   兄弟共有之家產，而非其個人所有，始在系爭協議書約明記
   載與林萬各自使用系爭建物之占用範圍，並與林萬共同分擔
   提出每月1萬5,000元租金予全體兄弟甚明。被告雖辯稱系爭
   協議書第5條所指之租金，係因系爭建物建築在系爭土地上，
   故約定給付租金等語，惟該第5條苟係系爭建物占用系爭土地
   之基地租金，系爭建物如係林慶芳個人所有，即與林萬無涉
   ，林萬如何使用系爭建物之對價，應由林萬與林慶芳個人自
   行相互計算即可，何以竟在全體兄弟分析家產之系爭協議書
   上記載林萬占用系爭建物之範圍，並令林萬分擔每月1萬5,00
   0元租金予全體兄弟？足認被告上開所辯難認可採。
3、復參林慶芳於97年12月9日以1,200萬元向其弟林清池買受系
   爭協議書之家產權利時，曾簽立「權利讓渡契約書」，其第1
   條買賣標的物㈠載明：「家產分析協議書第三條：『……（條文
   略）』，乙方（即林清池）依此條文得請求之權利（含土地、
   建物及地上物之應有部分等）轉讓與甲方（即林慶芳）」，
   有前開權利讓渡契約書可按，被告對此份權利讓渡契約書之
   形式真正亦不爭執（見高院卷第83頁至第84頁、第146頁），
   可見林慶芳當時對系爭協議書第3條所約定之家產分析標的亦
   包含系爭建物在內之事實，已不爭執，否則豈有向其弟林清
   池購買系爭協議書第3條所載包含系爭建物及地上物在內之應
   有部分之理？更可認系爭協議書第3條所約定之家產分析標的
   包含系爭建物等情。
4、至被告另辯稱依系爭協議書第6條記載「以上所有家產一切稅
   賦未處分前全部由林萬、林慶芳負責繳納」、第9條約定「辦
   理上開所有家產之繼承或處分時所發生一切費用按比率分擔
   之」、第10條「上開家產依法得辦理過戶登記時，產權登記
   名義人林慶芳、林萬等應協同辦理，不得異議」，故所稱「
   家產」，均係指系爭協議書辦理過戶登記、繼承或處分之標
   ，且不論土地或建物，均有載明地號、建號或門牌號碼，惟
   卻未記載系爭建物之建號，足認系爭建物非家產分析之標的
   等語。然系爭協議書第2條約定「仝所98-17地號(中正段75地
   號），0.0068公頃，持分2/10，連同建物五樓一戶，嚴父林
   黃名義歸林雪子取得（建物所有權全部）」、第5條記載「仝
   所68-2地號上建物原由林萬經營…」等語，亦未記明建物之建
   號或門牌號碼，倘依被告所辯，則上開第2條、第5條之建物
   應如何認定?足認系爭協議書，並未約定需記載建物建號，始
   得為家產分析之標的。故此部分，被告純以系爭協議書內未
   記載系爭建物之建號，即遽認系爭協議書第3條所指內容不包
   括系爭建物，純屬個人片面臆測，亦乏所據，洵無足採。
5、被告辯稱系爭協議書第3條約定分配之比例，即「嗣後處分時
   林慶芳先取得1/3，餘2/3以七兄弟另加慰勞長兄慶芳之勞給
   與長孫一份，其2/3即按捌份均分之。…（已取1/3不另再參加
   分配）」，對照系爭協議書第4條「仝所68地號…仝所54地號…
   仝所55地號…仝所56地號…係林萬耕作，並登記林萬名義，嗣
   後處分時林萬先取得1/3，餘2/3以七兄弟另加慰勞長兄慶芳
   之勞，給與長孫一份，其2/3即按八份均分之（已取1/3不另
   再參加分配）」，二者分配方式大致相同，顯見二者均係指
   土地分配等語。然觀之系爭協議書第4條另就其他多筆信託登
   記林萬名義之土地析分權利時，雖載有「林萬先取得1/3，餘
   2/3以七兄弟另加慰勞長兄慶芳之勞，給與長孫一份，其2/3
   即按八份均分之（已取1/3不另再參加分配）」等字句，然該
   第4條登記林萬名義之土地之權利析分，其上並無任何地上物
   之記載，被告亦未證明該第4條之土地上事實上有何建物之存
   在，自不得以該第4條所載亦同有已取1/3不另再參加分配等
   字句，即謂亦應比照同指土地，而非包含系爭建物。
(二)林慶芳各房兄弟依系爭協議書第3條之記載，於系爭土地及
   系爭建物經徵收，每房可分配之金額為36萬205元，原告受讓
   林慶芳之弟林水、林清波之債權，從而原告請求被告於繼承
   林慶芳之遺產範圍內連帶給付72萬410元，為有理由：
1、系爭協議書既約定系爭建物徵收時補償費應按兄弟8份均分，
   已如前述，而本件林慶芳因系爭建物徵收經新北市政府發給
   合法建築拆遷補償費256萬1,389元、其他建築拆遷救濟金32
   萬256元，合計288萬1,645元，有新北市○○000○0○00○○○○○區○
   ○0000000000號函附清冊、5月15日新北府地區字第107089268
   7號函可憑（見本院106年度店補字第937號卷宗，下稱補字卷
   ，第68頁至第70頁、本院卷第23頁至第25頁）。而依新北市
   興辦公共工程用地地上物拆遷補償救濟自治條例第6條第1項
   規定：「拆除合法建築物，應發給補償費。」、同條例第12
   條第1項規定：「拆除其他建築物，不發給補償費。但得依下
   列規定發給救濟金：一、中華民國81年1月10日前建造完成者
   ：合法建築物補償費之百分之七十。二、中華民國81年1月11
   日至88年6月11日止建造完成者：合法建築物補償費之百分之
   三十。…」（見本院107年度訴字第1222號卷宗，下稱本院122
   2號卷，第323頁至第324頁），可知合法建築拆遷補償費、其
   他建築拆遷救濟金，均為政府對徵收拆除房屋所有權人之補
   償對價，不過係對合法建物或一定期間前興建完成之違章建
   物而為不同之補償名稱或補償比例而已，自均屬徵收補償費
   之性質。被告雖辯稱系爭協議書僅就系爭建物而為約定，則
   其他建築拆遷救濟金係嗣後增建，非系爭協議書簽立時所存
   在之家產，原告不得請求等語。惟查系爭建物乃係供農用之
   加強磚造一層農舍，有系爭建物之60年5月14日使用執照可憑
   （見本院1222號卷第29頁），該其他建築拆遷救濟金所指之
   其他建築物固係增建，但系爭建物及其增建既已徵收拆除而
   滅失（見補字卷第72頁），被告亦未證明該其他增建物係屬
   獨立使用之建物，則參酌上揭新北市政府函覆系爭建物徵收
   資料所載之查估標的坐落欄，不論合法建築拆遷補償費或其
   他建築拆遷救濟金所示，均係使用系爭建物之同一建物門牌
   「新北市○○區○○路00號（面左）」(見本院卷第25頁)，可見
   該其他建築之增建應屬與系爭合法建物合一使用之附屬建物
   或已附合為系爭合法建物之一部，自無單獨所有權存在之餘
   地，故被告辯稱其他建築拆遷救濟金所示之系爭建物增建部
   分，非系爭協議書所稱分析之家產等語，難認有理。
2、綜合上述，本件依系爭協議書第3條後段約定，系爭建物之徵
   收補償費應按兄弟8份均分，各房兄弟可得分配之金額為36 
   萬206 元（計算式：【合法建築拆遷補償費256萬1,389元+其
   他建築拆遷救濟金32萬256元】÷8≒36萬205元），則林水、林
   清波等人自可請求被告於繼承林慶芳之遺產範圍內，連帶給
   付林水、林清波各36萬205元。本件原告受讓林水、林清波前
   開對於林慶芳繼承人之債權，並以111年1月17日之民事起訴
   狀為債權讓與之通知，從而，原告請求被告於繼承被繼承人
   林慶芳之遺產範圍內連帶給付原告72萬410元（計算式：林水
   債權讓與36萬205元+林清波債權讓與36萬205元=72萬410元）
   ，及被告如附表所示收受起訴狀繕本送達翌日起至清償日止
   ，按週年利率5%計算之利息，為有理由，應予准許。
3、被告雖辯稱系爭協議書第3條後段並未就徵收補償約定分配比
   例，故應依該條規定，由林慶芳先取得1/3，長孫及其兄弟各
   1/12等語。惟查，系爭協議書第3條前段僅就系爭土地之分配
   約定由林慶芳先取得1/3，餘2/3以七兄弟另加慰勞長兄慶芳
   之勞給與長孫一份，其2/3即按捌份均分之。然就系爭建物部
   分則係約定「補償仍歸公有」等語，從文義觀之，足認就補
   償部分為林慶芳兄弟8人公有，分配時自應依人數比例分配，
   即每人1/8，尚難認系爭協議書第3條前段約定系爭土地之分
   配比例而做分配，此部分被告所辯，難認有據。
(三)本件原告之請求權未罹於時效：
    按民法第125條之15年請求權消滅時效，自請求權可行使時
    起算，同法第128條定有明文。本件林水、林清波依系爭協
    議書第3條後段約定，對登記名義人林慶芳就系爭建物徵收
    補償費分配請求權，客觀上應以林慶芳經政府徵收而於103
    年9月3日發給領取合法建築拆遷補償費、其他建築拆遷救濟
    金時始得行使（見本院卷第25頁系爭建物徵收金額之領款人
    用印欄所載），原告受讓林水、林清波之債權，於111年1月
    17日對被告提起本件訴訟時（見本院卷第1頁），尚未逾15
    年，故原告請求權並未罹於時效，應可認定。被告辯稱本件
    15年消滅時效應自系爭協議書76年7月26日簽立時起算15年
    時效期間等語，難認有理，洵無足採。
五、綜上所述，原告依系爭協議書第3條約定、債權讓與及繼承
    之法律關係，請求被告應於繼承林慶芳之遺產範圍內，連帶
    給付原告72萬410元，及自附表所示民事起訴狀繕本送達翌
    日起至清償日止，按週年利率5%計算之利息，為有理由，應
    予准許。兩造均陳明願供擔保請求宣告假執行及免為假執行
    ，經核並無不合，爰酌定相當之金額宣告之。
六、本件事證已臻明確，兩造其餘之攻擊或防禦方法及所用之證
    據，經本院斟酌後，認為均不足以影響本判決之結果，爰不
    逐一論列，附此敘明。
七、訴訟費用負擔之依據：民事訴訟法第78條、第85條第2項。
中　　華　　民　　國　　111 　年　　4 　　月　　22　　日
                  民事第一庭   法　官　 賴淑萍
以上正本係照原本作成。
如對本判決上訴，須於判決送達後20日內向本院提出上訴狀。如
委任律師提起上訴者，應一併繳納上訴審裁判費。            
中　　華　　民　　國　　111 　年　　4 　　月　　22　　日
                               書記官   黃怜瑄

附表:    被告 收受民事起訴狀繕本日 利息起算日 送達回證 林蔡霞 111年1月22日 111年1月23日 本院卷第79頁 林孝仁 111年1月25日寄存送達 111年2月5日 本院卷第81頁 林信義 111年1月22日 111年1月23日 本院卷第83頁 林玉鳳 111年1月22日 111年1月23日 本院卷第85頁 林順意 111年1月22日 111年1月23日 本院卷第87頁